ACORDAO-COMPLETO-2406396

ACÓRDÃO 4731/2020 ATA 11/2020 - PRIMEIRA CÂMARA

VISTOS, relatados e discutidos estes autos de representação acerca de irregularidades na condução da Tomada de Preços 8/2019, em curso na Prefeitura Municipal de Santa Inês/BA, visando construção de espaço educativo rural e urbano com 6 salas de aula, com recursos repassados pela Fundação Nacional de Desenvolvimento da Educação (FNDE) ,
ACORDAM os Ministros do Tribunal de Contas da União, reunidos em Sessão da Primeira Câmara, diante das razões expostas pelo relator, em:
9.1. com fulcro no art. 103, § 1º, da Resolução-TCU 259/2014, não conhecer da representação;
9.2. considerar prejudicado, por perda de objeto, o pedido de medida cautelar formulado pela interessada;
9.3. dar ciência, com fulcro no art. 7º da Resolução-TCU 265/2014, das ocorrências identificadas nestes autos ao Município de Santa Inês/BA, para adoção das providências pertinentes;
9.4. dar ciência desta deliberação à representante e à Fundação Nacional de Desenvolvimento da Educação (FNDE) , para que, no exercício do acompanhamento e fiscalização a cargo do órgão repassador, verifique a existência de eventuais prejuízos decorrentes dos fatos tratados nesta representação.

Representação acerca de irregularidades na condução da Tomada de Preços 8/2019,  visando construção de espaço educativo rural e urbano com 6 salas de aula, com recursos repassados pela Fundação Nacional de Desenvolvimento da Educação (FNDE),

Primeira Câmara

Prefeitura Municipal de Santa Inês - BA.

3. Interessados/Responsáveis: Lveny Construtora e Distribuidora de Materiais de Construção Eireli.

13.1. Ministros presentes: Benjamin Zymler (na Presidência), Walton Alencar Rodrigues (Relator), Bruno Dantas e Vital do Rêgo.
13.2. Ministros-Substitutos presentes: Augusto Sherman Cavalcanti e Weder de Oliveira.

WALTON ALENCAR RODRIGUES

Adoto, como parte do Relatório, a instrução elaborada por auditor da Secretaria de Fiscalização de Infraestrutura Urbana, vazada nos termos a seguir transcritos (peça 15) :
Trata-se de Representação versando sobre possíveis irregularidades ocorridas na fase de habilitação do processo licitatório Tomada de Preços n. 8/2019, tendo como objeto a construção de espaço educativo rural e urbano de 6 salas de aula - padrão FNDE, cujo edital de licitação estimou o valor da contratação da obra em R$ 1.941.868,16 (peça 5) .
EXAME DE ADMISSIBILIDADE
2. Inicialmente, deve-se registrar que a representação preenche os requisitos de admissibilidade constantes no art. 235 do Regimento Interno do TCU, haja vista a matéria ser de competência do Tribunal, referir-se a responsável sujeito a sua jurisdição, estar redigida em linguagem clara e objetiva, conter nome legível, qualificação e endereço do representante, bem como encontrar-se acompanhada do indício concernente à irregularidade ou ilegalidade.
3. Além disso, a empresa licitante Lveny Construtora e Distribuidora de Materiais de Construção Eireli, possui legitimidade para representar ao Tribunal, consoante disposto no inciso VII do art. 237 do RI/TCU c/c o art. 113, § 1º, da Lei 8.666/1993.
4. Ainda, conforme dispõe o art. 103, § 1º, in fine, da Resolução – TCU 259/2014, verifica-se a existência do interesse público no trato da suposta irregularidade/ilegalidade, pois supostamente a indevida inabilitação de proposta potencialmente mais vantajosa à Administração Pública poderia causar danos ao erário, além de provocar prejuízos à população do Município de Santa Inês/BA. 
5. Dessa forma, a representação poderá ser apurada, para fins de comprovar a sua procedência, nos termos do art. 234, § 2º, segunda parte, do Regimento Interno do TCU, aplicável às representações de acordo com o parágrafo único do art. 237 do mesmo RI/TCU.
EXAME TÉCNICO
6. A Prefeitura Municipal de Santa Inês/BA publicou, em 2/1/2020, o edital de licitação (peça 5) relativo à Tomada de Preços n. 8/2019, tendo como objeto a contratação de empresa para a execução de obra de construção de espaço educativo rural e urbano, cujo orçamento da obra apontou o valor de R$ 1.941.868,16.
7. No dia 30/1/2020, ocorreu a Sessão de abertura de Análise e Julgamento da Documentação de Habilitação e Proposta de Preços da Tomada de Preços n.8/2019 (Processo Licitatório n. 370/2019) , conforme registros constantes em Ata (peça 6) , onde houve a decisão de inabilitar a empresa licitante Lveny Construtora e Distribuidora de Materiais de Construção Eireli por deixar de atender ao disposto no subitem 6.1.3 - “b” do citado edital. 
8. No dia 3/2/2020, a empresa licitante Lveny Construtora e Distribuidora de Materiais de Construção Eireli, por intermédio de sua procuradora, apresentou recurso administrativo (peça 7) à Comissão Permanente de Licitação (COPEL) , inconformada com sua inabilitação. 
9. Em 6/1/2010, o consultor jurídico, Dr. Israel Miranda Soares elaborou o Parecer Jurídico, concluindo em conhecer do indigitado Recurso Administrativo, para no mérito, negar-lhe provimento, mantendo-se inalterada a decisão que inabilitou a citada Representante no aludido certame licitatório. 
10. Em 10/3/2020, a empresa licitante Lveny Construtora e Distribuidora de Materiais de Construção Eireli apresentou a esta Corte de Contas Representação (peça 1) com pedido de suspensão cautelar de ato administrativo em face de supostas irregularidades cometidas no âmbito do retromencionado processo licitatório. 
11. Dessa forma, constata-se, em síntese, que tal empresa alegou em sua representação que o Presidente da Comissão de Licitação Permanente de Licitação do município de Santa Inês/BA, Sr. Antomar Costa Nascimento, arbitrariamente, desprovido de qualquer base legal, inabilitou a Representante na fase de habilitação, sob a alegação de que teria apresentado documento relativo ao balanço patrimonial com irregularidades, no registro junto a Junta Comercial do estado da Bahia - JUCEB, descumprindo a exigência prescrita na alínea “b”, do subitem 6.1.3 - Relativos à Qualificação Econômica-Financeira do referido instrumento convocatório.
12. Verifica-se, ainda, por intermédio da Ata da Sessão de abertura de Análise e Julgamento da Documentação de Habilitação e Proposta de Preços da Tomada de Preços n. 8/2019 (peça 6) , que a justificativa da inabilitação da empresa licitante Lveny Construtora e Distribuidora de Materiais de Construção Eireli não ficou esclarecida de forma incisiva a motivação para tal decisão, ou seja, houve apenas a seguinte afirmação, in verbis: “Verificando os documentos acostados, causa estranheza a esta comissão um balanço encerrado em 31/12/2019 registrado na Junta Comercial do Estado em 13/08/2019, numa simples exegese é possível se verificar que a referida peça, salvo melhor juízo, é um documento montado exclusivamente para este certame”. 
13. Nesse mesmo sentido, importa mencionar a falta de fundamentação do conteúdo do Parecer Jurídico (peça 8) , emitido pelo consultor Israel Miranda Soares, deixando-se de explicitar especificamente o ponto fulcral da irregularidade apresentada na documentação do Balanço Patrimonial que teria de fato propiciado a inabilitação da empresa Representante. Isto é, em síntese, verifica-se que tal parecer apontou genericamente que a inabilitação decorrera em virtude da não apresentação do documento “habilitatório” de forma a atender ao subitem 6.1.3, alínea “b” do edital.   
13.1	A respeito deste Parecer Jurídico importa destacar que esse documento transparece ter sido elaborado apenas para cumprir uma formalidade processual, pois ele não aponta objetivamente quais os aspectos técnicos contábeis que deixaram de ser efetivamente atendidos pelo balanço patrimonial apresentados pelo licitante, portanto carecendo de uma fundamentação convincente de modo a justificar o mérito do julgamento do recurso apresentado pela licitante.
13.2	Curiosamente, não há nos autos nenhuma sinalização que possa estabelecer qual seria a ligação trabalhista existente entre este consultor com a citada prefeitura de modo a legitimar esse parecer jurídico perante os fatos.  
14. Destarte, diante do impasse ora criado em relação às alegações apresentadas pelas partes neste processo, para efeito de proceder uma análise conclusiva dos fatos, indubitavelmente mister se faz ter em mãos a documentação apresentada pela empresa licitante Lveny Construtora e Distribuidora de Materiais de Construção Eireli por conta das exigências prescritas na alínea “b”, do subitem 6.1.3 - Relativos à Qualificação Econômica-Financeira do instrumento convocatório da Tomada de Preços n. 8/2019, ou seja, para efeito de avaliação do julgamento realizado pela Comissão de Licitação Permanente da Prefeitura do Município de Santa Inês/BA que culminou na inabilitação da Representante.
15. Contudo, deve-se destacar que o aludido edital de licitação indica que as despesas decorrentes dessa licitação seriam financiadas mediante a transferência de recursos financeiros do FNDE, o que legitima a competência desta Corte de Contas (peça 5) .
16. Dessa forma, apesar de a solicitação da citada empresa licitada apresentar os pressupostos do fumus boni iuris e do periculum in mora, não há nos autos manifestação oficial da prefeitura que confirmem que os motivos da inabilitação se limitam ao exposto pela empresa. Além disso, deve-se sopesar eventual risco de periculum in mora reverso, com os consequentes efeitos negativos de uma medida cautelar para a população local.
17. Consoante o art. 276 do Regimento Interno/TCU, o Relator poderá, em caso de urgência, de fundado receio de grave lesão ao Erário, ao interesse público, ou de risco de ineficácia da decisão de mérito, de ofício ou mediante provocação, adotar medida cautelar, determinando a suspensão do procedimento impugnado, até que o Tribunal julgue o mérito da questão. Tal providência deverá ser adotada quando presentes os pressupostos do fumus boni iuris e do periculum in mora.
18. Analisando os elementos apresentados pelo representante, verifica-se que, antes da concessão da cautelar pleiteada, deve ser realizada a oitiva prévia da Prefeitura Municipal de Santa Inês/BA, para que apresente informações imprescindíveis à confirmação da existência dos pressupostos acima mencionados, a saber:
a) os fatos apontados nesta representação pela empresa Lveny Construtora e Distribuidora de Materiais de Construção Eireli, que propiciaram a sua inabilitação do processo licitatório Tomada de Preços n.8/2019, especificando tecnicamente e de forma detalhada as irregularidades detectadas na documentação contábil apresentada relativa ao balanço patrimonial e que estariam contrariando as exigências prescritas na alínea “b”, do subitem 6.1.3 - Relativos à Qualificação Econômica-Financeira do referido instrumento convocatório, alertando à Prefeitura quanto à possibilidade de o TCU vir a adotar medida cautelar com vistas a suspender o ato impugnado
b) informar, com base em estudos e evidências, sobre a possibilidade de periculum in mora reverso em caso de adoção de medida cautelar.
c) apresentar cópia da ata contendo o resultado final do retromencionado certame licitatório;
d)  fornecer cópia do termo de homologação e do contrato firmado com a empresa vencedora da referida licitação, caso houver;
e) apresentar documentação comprobatória da relação trabalhista/contratlual entre o consultor Israel Miranda Soares com essa prefeitura de modo a legitimar o parecer jurídico relativo ao julgamento do recurso apresentado pela empresa licitante Lveny Construtora e Distribuidora de Materiais de Construção Eireli no âmbito do processo licitatório Tomada de Preços n. 008/2019. 
CONCLUSÃO
19. O documento constante da peça 1 deve ser conhecido como representação, por preencher os requisitos previstos nos arts. 235 e 237, VII, do Regimento Interno/TCU, c/c o art. 113, § 1º, da Lei 8.666/1993) e no art. 103, § 1º da Resolução – TCU 259/2014. 	  
20. No que tange ao requerimento de medida cautelar, entende-se necessária a realização de oitiva prévia da Prefeitura Municipal de Santa Inês/BA, para que se confirme a existência dos requisitos do fumus boni iuris e do periculum in mora. 
21. Além disso, faz-se necessária a realização de diligência para obtenção de documentos que ajudem a elucidar melhor a análise dos fatos apontados, notadamente averiguar se a inabilitação da empresa Lveny Construtora e Distribuidora de Materiais de Construção Eireli ocorreu de forma legal e sem conluio com o consultor jurídico no âmbito do processo licitatório Tomada de Preços n. 008/2019.
PROPOSTA DE ENCAMINHAMENTO
22.  Ante todo o exposto, submetem-se os autos à consideração superior, propondo:
a) conhecer da presente representação, satisfeitos os requisitos de admissibilidade previstos nos arts. 235 e 237, inciso VII, do Regimento Interno deste Tribunal c/c o art. 113, § 1º, da Lei 8.666/1993) e no art. 103, § 1º, da Resolução – TCU 259/2014; 
b) determinar, nos termos do art. 276, § 2º, do Regimento Interno/TCU, a oitiva da Prefeitura Municipal de Santa Inês/BA, para, no prazo de até 5 dias úteis, manifestar-se sobre:
        b.1) os fatos apontados nesta representação pela empresa Lveny Construtora e Distribuidora de Materiais de Construção Eireli, que propiciaram a sua inabilitação do processo licitatório Tomada de Preços n. 008/2019, especificando tecnicamente e de forma detalhada sobre as irregularidades detectadas na documentação contábil a apresentada acerca do balanço patrimonial e que estariam contrariando as exigências prescritas na alínea “b”, do subitem 6.1.3 - Relativos à Qualificação Econômica-Financeira do referido instrumento convocatório, alertando à Prefeitura quanto à possibilidade de o TCU vir a adotar medida cautelar com vistas a suspender o ato impugnado;
b.2) informar, com base em estudos e evidências, sobre possíveis prejuízos de uma eventual decisão que desconstitua os atos administrativos julgados irregulares;
c)  realizar diligência, com fundamento no art. 157 do RI/TCU, à Prefeitura Municipal de Santa Inês/BA, para que, no prazo de 5 dias, sejam encaminhados os seguintes documentos e informações: 
	c.1)  apresentar cópia da ata contendo o resultado final desse certame licitatório;
             c.2) fornecer cópia do termo de homologação e do contrato firmado com a empresa vencedora da referida licitação, caso houver;
      c.3) apresentar documentação comprobatória da ligação trabalhista/contratual entre o consultor Israel Miranda Soares com essa prefeitura de modo a legitimar o parecer jurídico relativo ao julgamento do recurso apresentado pela empresa licitante Lveny Construtora e Distribuidora de Materiais de Construção Eireli no âmbito do processo licitatório Tomada de Preços n. 008/2019.
d)  encaminhar cópia da peça 1 e da presente instrução à Prefeitura Municipal de Santa Inês/BA, a fim de subsidiar as manifestações a serem requeridas.

8.1. Daniela Almeida da Silva (OAB/BA 55048).

Não atuou.

REPRESENTAÇÃO. INSUFICIÊNCIA DE INDÍCIOS E AUSÊNCIA DE INTERESSE PÚBLICO NO TRATO DA ILEGALIDADE APONTADA. NÃO CONHECIMENTO. PEDIDO DE MEDIDA CAUTELAR PREJUDICADO, POR PERDA DE OBJETO. CIÊNCIA.

REPRESENTAÇÃO (REPR)

Secretaria de Fiscalização de Infraestrutura Urbana (SeinfraUrb).

Trata-se de representação formulada pela empresa Lveny Construtora e Distribuidora de Materiais de Construção Eireli, noticiando supostas irregularidades que teriam dado azo à sua inabilitação na Tomada de Preços 8/2019, em curso na Prefeitura Municipal de Santa Inês/BA, tendo por objetivo a construção de espaço educativo rural e urbano de 6 salas de aula, no valor estimado de R$ 1.941.868,16, com recursos oriundos do Fundo Nacional de Desenvolvimento da Educação (FNDE) .
Segundo a representante, a inabilitação decorreu do não atendimento da exigência de qualificação econômico-financeira prevista no subitem 6.1.3 - “b” do respectivo edital, em razão da apresentação do balanço patrimonial da empresa, com supostas irregularidades, relacionadas ao seu registro na Junta Comercial do estado da Bahia (JUCEB) .
Informa que interpôs recurso administrativo contra a decisão da comissão permanente de licitação e que este obteve provimento, com fundamento em parecer exarado por consultor jurídico do município.
Diante destes elementos, formulou a presente representação para apuração dos fatos, requerendo desta Corte de Contas a adoção de medida cautelar com vistas à suspensão do procedimento licitatório.
A instrução da Secretaria de Fiscalização de Infraestrutura Urbana (SeinfraUrbana) , transcrita no relatório, propôs o conhecimento da representação e a realização de oitiva prévia da Prefeitura Municipal de Santa Inês/BA, com fulcro no art. 276, § 2º, do Regimento Interno.
Propôs, ainda, a realização de diligência para obtenção de indícios de que a inabilitação da representante ocorreu de forma ilegal, bem assim de possível “conluio com o consultor jurídico no âmbito do processo licitatório Tomada de Preços n. 008/2019”.
II
A matéria deve ser analisada em consonância com o capítulo XI da Resolução-TCU 259/2014, que versa sobre o encaminhamento das denúncias e representações no âmbito desta Corte de Contas.
No art. 103, § 1º, do referido normativo, ficou estabelecido que: 
§1° O exame de admissibilidade abordará a competência do Tribunal sobre o assunto, a legitimidade do autor, a suficiência dos indícios e a existência de interesse público no trato da suposta ilegalidade apontada.
Percebe-se, assim, que a representação objeto destes autos atende aos requisitos que dizem respeito à competência desta Corte de Contas e à legitimidade do autor, deixando, contudo, de apresentar elementos que permitam concluir pela suficiência dos indícios e pela existência de interesse público no trato da ilegalidade apontada.
Não há, nesse sentido, indícios de que os procedimentos questionados pela representante teriam ensejado prejuízos ao Erário, razão pela qual não se justifica a alocação dos limitados meios fiscalizatórios do TCU com vistas à apuração dos fatos trazidos à colação pela representante.  
Sendo assim, considerando que não cabe a este Tribunal atuar como mais uma instância recursal do certame licitatório ora analisado, defendendo interesses meramente privados, com as vênias da unidade técnica, não conheço da representação, e, em consequência, dou por prejudicado, ante a perda de seu objeto, o pedido de medida cautelar formulado pela interessada.
Determino, por fim, nos termos do art. 7º da Resolução-TCU 265/2014, que as ocorrências apontadas nestes autos sejam comunicadas ao Município de Santa Inês/BA, para adoção das providências pertinentes, e ao FNDE, para que, no exercício da fiscalização que lhe compete, verifique a existência de eventuais prejuízos aos cofres da referida Fundação.
Com essas considerações, voto por que o Tribunal acolha a minuta de acórdão que submeto à deliberação deste Colegiado.
TCU, Sala das Sessões Ministro Luciano Brandão Alves de Souza, em 20 de abril de 2020.
WALTON ALENCAR RODRIGUES 
Relator